【裁判字號】    99,交聲,830
【裁判日期】    990526
【裁判案由】    聲明異議
【裁判全文】
臺灣高雄地方法院交通事件裁定         99年度交聲字第830號
原處分機關  交通部公路總局高雄區監理所
異  議  人  甲○○
上列異議人即受處分人因違反道路交通管理處罰條例案件，對於
高雄區監理所99年3 月5 日所為之處分（原處分案號：高監自裁
字第裁80 -N00000000 號號），聲明異議，本院裁定如下：
    主  文
原處分撤銷。
    理  由
一、異議意旨略以：異議人即受處分人甲○○於民國97年12月6
    日1 時23分許，酒後駕駛車牌號碼1868─FB號自用小客車，
    經酒精濃度測試超過標準，原處分機關裁處新台幣49500 元
    ，並吊扣異議人之普通大貨車駕駛執照12個月，異議人業經
    檢察官緩起訴，並繳納國庫30000 元，該處分將導致異議人
    無法維持生計，是不服原處分機關關於罰鍰及吊扣駕駛執照
    之處分，爰依法聲明異議等語。
二、按一行為同時觸犯刑事法律及違反行政法上義務規定者，依
    刑事法律處罰之，但其行為應處以其他種類行政罰或得沒入
    之物而未經法院宣告沒收者，亦得裁處之；前項行為如經不
    起訴處分或為無罪、免訴、不受理、不付審理之裁判確定者
    ，得依違反行政法上義務規定裁處之；行政罰法第26條定有
    明文。此乃明定對於人民違反公法上義務之行為，除因處罰
    之性質與種類不同，必須採用不同方法而為併合處罰，以達
    行政目的所必要者外，不得重複處罰之原則，以落實大法官
    釋字第503 號解釋揭示「一行為不得重複處罰」之現代民主
    法治國家之基本原則，依其立法理由所載：「一行為同時觸
    犯刑事法律及違反行政法上義務規定時，由於刑罰與行政罰
    同屬對不法行為之制裁，而刑罰之懲罰作用較強，故依刑事
    法律處罰，即足資警惕時，實無為一事二罰再處行政罰之必
    要。且刑事法律處罰，由法院依法定程序為之，較符合正當
    法律程序，應予優先適用。但罰鍰以外之沒入或其他種類行
    政罰，因兼具維護公共秩序之作用，為達行政目的，行政機
    關仍得併與裁處」，甚為明瞭。依刑事訴訟法第253 條之1
    規定之緩起訴處分，其中檢察官命被告為金錢給付部分，並
    得為民事強制執行名義，受處分人因緩起訴處分而剝奪其財
    產權，主觀上此一金錢給付義務具有強制性、懲罰性，雖不
    若易科罰金係以支付金錢作為自由刑之替代，惟經由緩起訴
    處分條件之履行，使其免於遭檢察官發動起訴程序，仍具有
    替代刑罰之效果，廣義而言，應屬實質刑事法律處罰，而有
    行政罰法第26條第1 項一事不二罰規定之適用。又按汽車駕
    駛人，因違反本條例及道路交通安全規則之規定，受吊銷駕
    駛執照處分時，吊銷其持有各級車類之駕駛執照，道路交通
    管理處罰條例第68條定有明文。此規定係於94年12 月14 日
    修正公布，並於95年3 月1 日施行，而修正前之道路交通管
    理處罰條例第68條則係規定「汽車駕駛人，因違反本條例及
    道路交通安全規則之規定，受吊扣或吊銷駕駛執照處分時，
    吊扣或吊銷其持有各級車類之駕駛執照」，觀其修法意旨，
    係以「原條文將違規駕駛人所持有之各級車類駕駛執照一併
    吊扣或吊銷，失之過酷，影響人民工作及生活甚鉅」為由，
    而刪除吊扣駕駛人駕駛執照時，應吊扣駕駛人持有各級車類
    駕駛執照之規定，是依現行道路交通管理處罰條例，已無得
    吊扣駕駛人所持有他級駕駛執照之依據存在，從而，於為吊
    扣駕駛人駕駛執照之處分時，自僅得吊扣駕駛人違規時所駕
    駛該級車類之駕駛執照，以限制其繼續駕駛該級車類行駛道
    路之權利。
三、經查，本件異議人於上開時地飲酒後，猶駕駛自用小客車上
    路，經員警實施酒測，發現其呼氣中酒精濃度達每公升0.83
    毫克以上，足認已達不能安全駕駛動力交通工具之程度，其
    刑事公共危險之犯罪，業經臺灣高雄地方法院檢察署檢察官
    以97年度偵字第34252 號為緩起訴處分確定，異議人並已履
    行緩起訴處分所附支付30000 元予國庫之條件，惟原處分機
    關則仍裁處異議人49500 元之罰鍰，並吊扣普通大貨車駕駛
    執照12個月及施以道安講習等情。惟依上說明，對於違規者
    科處行政秩序罰，與刑事制裁所欲達到保護交通安全之目的
    相同，是則處以較重之刑事制裁已足，自無重複處罰之必要
    。對於性質相同之金錢裁罰，既由檢察官處以具有實質刑事
    處罰性質之緩起訴處分，即不得就同一違規事實再處以相同
    類型之行政秩序罰；惟依道路交通管理處罰條例第35條第8
    項：「前項汽車駕駛人，經裁判確定處以罰金低於本條例第
    92條第3 項所訂最低罰鍰基準規定者，應依本條例裁決繳納
    不足最低罰鍰之部分」之規定，異議人仍需繳納不足最低罰
    鍰之部分即19500 元，始為適法，據此，原處分機關逕以異
    議人酒精濃度超過規定標準，而對其裁處罰鍰49500 元部分
    ，即有未恰。另異議人既係駕駛自用小客車違反道路交通管
    理處罰條例第35條第1 項第1 款之規定，依法即僅能吊扣其
    自用小客車駕駛執照，而不得吊扣異議人持有他級駕駛執照
    。是異議人本件異議為有理由，應由本院將原處分關於罰鍰
    及吊扣普通大貨車駕駛執照12個月部分之處分撤銷，由原處
    分機關依修法後之規定及意旨，另為適法之處分。
據上論斷，應依道路交通案件處理法第20條，裁定如主文。
中    華    民    國    99    年    5     月    26    日
                      交通法庭  法  官  林俊寬
以上正本證明與原本無異。
如不服本裁定，應於收受送達後5 日內向本院提出抗告狀。
中    華    民    國    99    年    5     月    26    日
                                書記官  林香如

司法院資訊處製作；財團法人民間司法改革基金會備份。
